【裁判字號】    98,交抗,437
【裁判日期】    980714
【裁判案由】    聲明異議
【裁判全文】
臺灣高等法院高雄分院刑事裁定         98年度交抗字第437號
抗  告  人  交通部公路總局高雄區監理所
代  表  人  乙○○
異 議 人即
受 處 分人  甲○○
上列抗告人因違反道路交通管理處罰條例聲明異議案件，不服臺
灣高雄地方法院中華民國98年5 月27日裁定（98年度交聲字第11
44號），提起抗告，本院裁定如下：
    主  文
抗告駁回。
    理  由
一、抗告意旨略以：(一)按「一行為同時觸犯刑事法律及違反行政
    法上義務規定者，依刑事法律處罰之。但其行為應處以其他
    種類行政罰或得沒入之物而未經法院宣告沒收者，亦得裁處
    之」，為行政罰法第26條第1 項所明定。惟緩起訴者乃附條
    件的不起訴處分，屬不起訴的一種，且刑事案件經檢察官為
    緩起訴處分確定者同不起訴處分確定，此觀諸刑事訴訟法第
    256 條、第260 條規定至明。而檢察官為緩起訴處分時依刑
    事訴訟法第253 條之2 第1 項規定對被告所為之指示及課予
    之負擔，係一種特殊的處遇措施，並非刑罰，是該行為自得
    依違反行政法上義務之規定裁處之。(二)刑事訴訟法第253 條
    之2 第1 項第4 款「緩起訴」，雖產生未經裁判即終局處理
    案件之實質效果，惟仍非「有罪判決」，更遑論是否為「罰
    金」，道路交通管理處罰條例第35條第8 項規定之「罰金」
    抵繳違規罰鍰之性質宜以刑法第33條所定刑名「罰金」為限
    ，依刑事訴訟法第253 條之2 第1 項第4 款為「緩起訴」之
    情形既非刑法第33條所定刑名，應無其適用。(三)本件異議人
    違背安全駕駛案件，業經高雄地方法院檢察署檢察於以96年
    度偵字第8470號為緩起訴處分確定，惟依法務部會議紀錄、
    相關法令及交通部95年7 月17日交路字第0950006986號函釋
    ，緩起訴乃附條件的不起訴處分，亦即是不起訴的一種，自
    應有行政罰法第26條第2 項規定之適用。本件原處分交通違
    規裁處罰鍰4 萬9,500 元部分，並無不當，原審為「原處分
    罰鍰超過新臺幣壹萬玖仟伍佰元部分撤銷。上開撤銷部分，
    甲○○不罰」之裁定與法令尚有未洽，為此提起抗告，請撤
    銷原裁定，更為適法之裁定等語。
二、聲明異議意旨略以：異議人甲○○（下稱異議人）上開違規
    行為，業經臺灣高雄地方法院檢察署檢察官以96年度偵字第
    8470號予以緩起訴處分確定，異議人已履行緩起訴處分向國
    庫支付3 萬元，原處分機關仍裁處罰鍰4 萬9,500 元，違反
    一事不二罰原則，爰依法聲明異議。
三、按一行為同時觸犯刑事法律及違反行政法上義務規定者，依
    刑事法律處罰之，但其行為應處以其他種類行政罰或得沒入
    之物而未經法院宣告沒收者，亦得裁處之；前項行為如經不
    起訴處分或為無罪、免訴、不受理、不付審理之裁判確定者
    ，得依違反行政法上義務規定裁處之；行政罰法第26條定有
    明文。此乃明定對於人民違反公法上義務之行為，除因處罰
    之性質與種類不同，必須採用不同方法而為併合處罰，以達
    行政目的所必要者外，不得重複處罰之原則，以落實大法官
    釋字第503 號解釋揭示「一行為不得重複處罰」之現代民主
    法治國家之基本原則，依其立法理由所載：「一行為同時觸
    犯刑事法律及違反行政法上義務規定時，由於刑罰與行政罰
    同屬對不法行為之制裁，而刑罰之懲罰作用較強，故依刑事
    法律處罰，即足資警惕時，實無為一事二罰再處行政罰之必
    要。且刑事法律處罰，由法院依法定程序為之，較符合正當
    法律程序，應予優先適用。但罰鍰以外之沒入或其他種類行
    政罰，因兼具維護公共秩序之作用，為達行政目的，行政機
    關仍得併與裁處」，甚為明瞭。依刑事訴訟法第253 條之1
    規定之緩起訴處分，其中檢察官命被告為金錢給付部分，並
    得為民事強制執行名義，受處分人因緩起訴處分而剝奪其財
    產權，主觀上此一金錢給付義務具有強制性、懲罰性，雖不
    若易科罰金係以支付金錢作為自由刑之替代，惟經由緩起訴
    處分條件之履行，使其免於遭檢察官發動起訴程序，仍具有
    替代刑罰之效果，廣義而言，應屬實質刑事法律處罰，而有
    行政罰法第26條第1 項一事不二罰規定之適用。至於法務部
    雖曾函釋認為行政罰法第26條第2 項所稱不起訴處分，係包
    括緩起訴處分在內，然緩起訴處分雖使被告免於刑事訴追，
    而與不起訴處分具有相同之效果，惟刑事訴訟法第253 條之
    1 第1 項係91年2 月8 日增訂，行政罰法則於94年2 月5 日
    公布，制定在後之行政罰法第26條第2 項僅臚列不起訴處分
    或無罪、免訴、不受理、不付審理之裁判確定者，而未將緩
    起訴處分納入，應係立法者有意排除，而非法律漏洞。且緩
    起訴處分既非不能證明行為人之犯罪事實，且有支付一定金
    額之實質處罰，自與行政罰法第26條第2 項列舉之不起訴處
    分等情形迥然有別，是仍無從遽為比擬而為相同之處置。否
    則，刑事被告經法院循審判程序判處罰金或得以易科罰金之
    拘役或有期徒刑，均得援用行政罰法第26條第1 項之規定，
    免於處以行政秩序罰之雙重不利益；至於藉由緩起訴處分而
    節省司法資源者，在基於實質懲罰目的而其財產權遭受剝奪
    之餘，卻仍需繳納一定金額之行政罰鍰，其結果勢必降低刑
    事被告接受緩起訴處分之意願，造成反噬緩起訴處分替代繁
    複刑事審判程序之制度性機能。行政罰法第26條第2 項既未
    將緩起訴處分列舉其中，本於例外規定從嚴解釋之法理，自
    不能將條文中不起訴處分之範圍，擴及於性質顯不相同之緩
    起訴處分。
四、經查：
  (一)本件異議人於民國96年3 月6 日21時25分許，因飲用酒類達
    不能安全駕駛動力交通工具之程度，仍駕駛車牌號碼5691-D
    C 號自用小客車，行經阿蓮鄉○○路107 號前，經警攔檢，
    測得異議人呼氣酒精濃度達每公升0.97毫克，並經臺灣高雄
    地方法院檢察署檢察官偵查後為緩起訴處分，命異議人向國
    庫支付3 萬元，緩起訴期間為1 年（自96年4 月17日至97年
    4 月16日），嗣緩起訴期間已屆滿而未經撤銷等情，為異議
    人及原處分機關所不爭執，並有上開舉發違反道路交通管理
    事件通知單、違反道路交通管理案件裁決書、臺灣高雄地方
    法院檢察署檢察官緩起訴處分書、臺灣高等法院被告前案紀
    錄表在卷可稽，並經原審依職權調取臺灣高雄地方法院檢察
    署96年度緩字第1352號卷宗足憑，上開事實堪認為真。
  (二)異議人違反道路交通管理處罰條例第35條第1 項之情節雖甚
    明確，然原處分機關所為裁處，除罰鍰4 萬9,500 元外，尚
    有吊扣駕駛執照12個月及施以道安講習，前者係對於過去違
    反義務行為處罰之秩序罰，後者則為對於預防將來再犯危險
    之管制罰。依以上說明，對於違規者科處行政秩序罰，與刑
    事制裁所欲達到保護交通安全之目的相同，是則處以較重之
    刑事制裁為已足，自無重複處罰之必要。對於性質相同之金
    錢裁罰，既由檢察官處以具有實質刑事處罰性質之緩起訴處
    分，即不得就同一違規事實再處以相同類型之行政秩序罰。
    縱依道路交通管理處罰條例第35條第8 項：「前項汽車駕駛
    人，經裁判確定處以罰金低於本條例第92條第3 項所訂最低
    罰鍰基準規定者，應依本條例裁決繳納不足最低罰鍰之部分
    」之規定，異議人仍需繳納不足最低罰鍰之部分。原處分機
    關就此未予詳查，仍對異議人科處全額罰鍰4 萬9,500 元，
    即非全部有據。
  (三)綜上所述，原審認原處分機關依道路交通管理處罰條例第35
    條第1 項第1 款規定，裁處異議人罰鍰4 萬9,500 元部分，
    在異議人已因緩起訴處分而繳納3 萬元部分尚有不當，認異
    議人所須補繳之不足部分為1 萬9,500 元（計算式為00000
    －00000 ＝19500） ，始為適法，因而將原處分關於裁處超
    過1 萬9,500 元部分撤銷，並諭知該撤銷部分不罰。經核並
    無違誤。抗告人仍執陳詞，就此部分提起抗告，指摘原裁定
    不當，為無理由，應予駁回。
五、據上論斷，應依道路交通案件處理辦法第26條，刑事訴訟法
    第412 條，裁定如主文。
中    華    民    國    98    年    7     月    14    日
                  刑事第八庭    審判長法  官   洪兆隆
                                      法  官   李政庭
                                      法  官   陳志銘
以上正本證明與原本無異。
不得再抗告。
中    華    民    國    98    年    7     月    14    日
                                      書記官   黃琳群


司法院資訊處製作；財團法人民間司法改革基金會備份。
